【裁判字號】    98,訴,2813
【裁判日期】    990331
【裁判案由】    綜合所得稅
【裁判全文】
臺北高等行政法院判決
                                      98年度訴字第2813號
                                     99年3月17日辯論終結
原      告  甲○○
訴訟代理人  卓隆燁  會計師
複代理人    何嘉容  會計師
被      告  財政部臺灣省北區國稅局
代  表  人  乙○○（局長）住同上
訴訟代理人  丙○○
上列當事人間綜合所得稅事件，原告不服財政部中華民國98年10
月30日台財訴字第09800233300 號訴願決定，提起行政訴訟，本
院判決如下：
    主      文
原告之訴駁回。
訴訟費用由原告負擔。
    事實及理由
一、事實概要：
    原告辦理93年度綜合所得稅結算申報，經被告依據法務部調
    查局臺北市調查處（下稱臺北市調查處）及財政部臺北市國
    稅局（下稱臺北市國稅局）通報及查得資料，查獲原告漏報
    取自永達保險經紀人股份有限公司（下稱永達公司）薪資所
    得新臺幣（以下同）997,200 元，並漏報本人及配偶營利及
    利息所得計6,175 元，乃歸戶核定原告93年度綜合所得總額
    5,603,300 元，補徵應納稅額199,614 元，並按所漏稅額19
    9,614 元處0.2 倍之罰鍰計39,922元。原告就取自永達公司
    薪資所得997,200 元及罰鍰處分不服，申請復查，未獲變更
    ，提起訴願，經決定駁回，遂提起本件行政訴訟。
二、原告主張略以：
  (一)有關核定短報薪資所得997,200元部分：
    1.永達公司對原告等業務同仁之薪酬係採獎金制度，以各項
      績效計算之個人薪酬及組織報酬，而組織報酬係以支應歸
      屬利潤中心之各項必要業務費用，故原告薪資所得為個人
      薪酬及組織報酬減除支應歸屬利潤中心之各項必要費用後
      餘額，二項之合計數。
      永達公司對原告等業務同仁之薪酬係採獎金制度（無固
        定之底薪），薪酬計算連結利潤中心制，先就各項績效
        （包括個人業績、組業績、處業績）之達成率，按不同
        成數及公式，計算初年度服務報酬及續年度服務報酬等
        個人薪酬部分，暨舉績報酬、達成報酬、超額報酬、推
        介報酬、組輔導報酬、處輔導報酬等組織報酬部分，而
        組織報酬係用以支應此利潤中心之各項必要業務費用，
        如車位、影印機及公務車輛等租金、辦公用之各項文具
        、電腦耗材、印刷影印及書報雜誌等文具用品、郵資及
        通訊費用等郵電費、運費、交通及住宿等差旅交通、訓
        練費、設備修繕及維護等修繕費、廣告費用、餐敘、禮
        儀及饋贈等交際費、會議費、雜項購置、全員團康、聚
        餐活動等職工福利，組織報酬係用以支應各利潤中心之
        各項業務發展費用，非屬個人之報酬，業務發( 拓) 展
        費用額度（即百分比）僅係讓從業人員有一參考標準，
        預期其可能之報酬，惟仍以實際發生數為主，其支應有
        餘則屬該利潤中心主管之激勵酬勞，因組織報酬為變動
        數，故有部分月份可達成公司設定之標準，部分無法達
        成，此即為制度之激勵作用，是薪資所得包括：(1)個人
        薪酬，及(2)組織報酬減除支應歸屬利潤中心之各項必要
        費用後之組織激勵酬勞。此乃以業務人員為主常見之經
        營模式之一，即係連結績效衡量與薪酬制度，為一有效
        啟發並激勵同仁士氣之法則，並合於人性化之管理機制
        。目前亦無因採利潤中心之經營模式，而將認屬營利事
        業之營運（業）費用應列入為員工薪資所得，而悖於租
        稅中性原則，符合司法院釋字第385 號解釋：「憲法第
        19條規定人民有依法律納稅之義務，固係指人民有依據
        法律所定之納稅主體、稅目、稅率、納稅方法及納稅期
        間等項而負納稅義務之意，然課人民以繳納租稅之法律
        ，於適用時，該法律所定之事項若權利義務相關連者，
        本於法律適用之整體性及權利義務之平衡，當不得任意
        割裂適用。」
      由卷附業務津貼表，足證本件公務車租金及業務拓展費
        等營業費用係自組之報酬中減除，為計算原告之組織激
        勵酬勞，被告應依平等原則核定本件公務車租金與業務
        拓展費（即油料、車輛修繕費等）均屬永達公司之營業
        費用。又永達公司支付本件公務車租金予租賃車商時即
        以「營業費用－租金支出」入帳，並非先借「薪資費用
        」再由薪資費用沖轉營業費用－租金支出，益證本件車
        輛租金由組織報酬中扣除，僅為計算組織激勵酬勞，與
        業務拓展費自組之報酬中扣除相同；被告以業務津貼表
        中組織報酬之計算，即核認車輛租金係自薪資所得中扣
        除，而認屬原告之薪資所得，顯為究明原告之應得薪資
        係依計算結果始獲致，而有因果關係錯置及違反差別待
        遇禁止之違誤。
      承上，原告93年度薪資所得包括(1)個人薪酬：初年度服
        務報酬4,711,872 元及續年度服務報酬56,186元暨減除
        本項服務報酬之佣金支出4,404,957 元後，共計363,10
        1 元，及(2)組織激勵酬勞：達成報酬等組織報酬共計3,
        858,595 元，減除支應利潤中心之各項業務發展費用20
        0,000 元及公務車租金886,400 元後，餘額合計2,772,
        195 元，故結算後薪資所得為3,135,296 元（363,101
        元+2,772 ,195 元），此乃原告實際取自永達公司之薪
        資所得，並非先自永達公司取得包含服務報酬應負擔之
        佣金支出及利潤中心應負擔公務車租金等營業費用之金
        額8,626,653 元（4,711,872 元+56,186 元+3,858,595
        元），再由永達公司扣取屬服務報酬應負擔之佣金支出
        及利潤中心營業費用共計5,491,357 元（4,404,957 元
        +200,000元+886,400元）。
    2.稅法上所稱之薪資所得，一般係指因僱傭契約所獲致之報
      酬，由於報酬純粹因為服勞務而獲致，勞務提供者本身不
      負工作成敗責任，因此不須提供勞務以外之成本來完成工
      作，即不應將薪酬計算過程中，屬績效衡量因素且非屬受
      僱人實際領受之營業費用涵蓋於受僱人之所得中，本件系
      爭公務車，乃原告任職公司為協助業務員利於執行業務推
      展，規定處經理級以上人員或業績較優同仁（業務發（拓
      ）展費之使用對象相同）得申請保管公務租賃車輛，公務
      車租金由任職公司支付且屬任職公司營業費用，要非屬原
      告薪資所得。
      按「個人之綜合所得總額，以其全年下列各類所得合併
        計算之：……第三類：薪資所得：凡公、教、軍、警、
        公私事業職工薪資及提供勞務者之所得：一、薪資所得
        之計算，以在職務上或工作上取得之各種薪資收入為所
        得額。二、前項薪資包括：薪金、俸給、工資、津貼、
        歲費、獎金、紅利及各種補助費。但為雇主之目的，執
        行職務而支領之差旅費、日支費及加班費不超過規定標
        準者，及依第4 條規定免稅之項目，不在此限。」為所
        得稅法第14條第1 項第3 類第1 款及第2 款所明定。另
        按民法第482 條「稱僱傭者，謂當事人約定，一方於一
        定或不定之期間內為他人服勞務，他方給付報酬之契約
        。」據此，前揭所得法稅上所稱之薪資所得，應係指因
        僱傭契約所獲致之報酬，由於該報酬純粹係因為服勞務
        之獲致，勞務提供者本身不負工作成敗責任，因此原則
        上不須提供勞務以外之成本來完成工作，所得之金錢應
        全部列為所得，此參諸鈞院91年度訴字第5391號判決：
        「稅法上所稱之『薪資所得』，一般均是指因『僱傭契
        約』所獲致之金錢報償，由於金錢純粹是因為勞務之提
        供而獲致，勞務提供者本身不負工作成敗責任，因此原
        則上不須提供勞務以外之成本來完成工作，所得之金錢
        應全部列為『所得』。而稅法上之『執行業務所得』則
        比較近似於因『承攬』或『委任』契約所獲致之報酬，
        由於此等報酬之取得，以特定工作完成為必要，除了勞
        務的提供外，還有其他成本之支出，所以所得稅法第14
        條第1 項第2 類明定，在計算執行業務所得時，可以扣
        除『業務所房租或折舊、業務上使用器材設備之折舊及
        修理費，或收取代價提供顧客使用之藥品、材料等』成
        本，同時也可扣除『業務上雇用人員之薪資、執行業務
        之旅費及其他直接必要費用』，而以其餘額為所得額。
        這正是二者之區別。也因為上開之差異，執行業務之人
        因為工作性質之獨立性，幾乎不會只有單一之僱主，而
        領取薪資之人有二個以上之僱主反而極為罕見，但這只
        是一個現象的反應，而不應是分辦二者之關鍵性標準。
        」是證。
      次按「保險業務員因為所屬公司招攬保險業務而發生之
        文具用品費、差旅費、郵電費、印刷費及廣告費、交際
        費、訓練費、交通及油料費等，依據現行所得稅法規定
        ，其屬保險公司之營業費用者，可由保險公司依營利事
        業所得稅查核準則有關規定檢據依費用性質核實列報，
        不宜約定由保險業務員自行吸收或負擔，並併同薪資給
        付，成為業務員薪資之一部分，而由保險公司逕以『薪
        資支出』科目列支。」乃財政部95年6 月28日台財稅字
        第09504063430 號函釋（下稱95年函釋）所明定。據此
        ，凡屬營利事業之營業費用者，應依所得稅法及營利事
        業所得稅查核準則有關規定檢具憑證列報，換言之，倘
        支付與業務有關之成本或費用者，應屬僱用人之營業費
        用，非屬受僱人之薪資所得，是符前揭鈞院見解，要難
        僅以付款人、使用人或（及）保管人為保險業務員，而
        認定屬私人用途，應無疑義。又按稅捐稽徵法第12條之
        1 第1 項規定，租稅法重視足以表達納稅能力之實質經
        濟事實，參諸司法院大法官釋字第420 號解釋、行政法
        院81年判字第2124號及82年2410號判決益證。本件實質
        之經濟事實為：租賃車輛是否確與公司業務有關，以及
        租金支出之實質負擔對象為何。原告任職永達公司保險
        業務員，為業務需要外出，所耗費交通支出不貲，永達
        公司遂訂定車輛使用辦法，以供同仁申請保管公務租賃
        車輛，俾利業務拓展，故本件公務車係供原告執行業務
        使用，難謂與公司業務無關。本件公務車確屬原告為永
        達公司招攬保險業務使用，有原告經手之要保書明細及
        永達公司工作日誌系統活動紀錄表可證。又本件公務車
        之修繕費及油資均經被告核認屬永達公司之營業費用，
        故發生該等費用之主體即本件公務車亦應認屬經營本業
        或附屬業務使用無疑。
      本件公務車既屬原告任職之永達公司為協助業務員利於
        執行業務推展，規定處經理級以上人員或業績較優同仁
        （業務發（拓）展費之使用對象相同）得申請保管公務
        租賃車輛乙部，應屬原告招攬保險業務之必要工具，參
        酌財政部79年7 月4 日台財稅第790178955 號函釋：「
        至營業人租用汽車載運員工上下班，係屬購買供本業或
        附屬業務使用之勞務，其有關之進項稅額，除依上開規
        定不得扣抵外，應准予扣抵。」規定意旨，足資說明營
        利事業租賃車輛供公務使用而支付之租金係屬經營必要
        之成本費用，亦得由財政部54台財稅發第0190號函釋「
        ○○公司因未備交通工具，經購買車票交由通勤員工搭
        乘交通工具之用，此種情形係因執行工作必須支付按實
        報銷之費用，免予合併薪資所得扣繳稅款。」規定是證
        。是依前揭財政部95年函釋及鈞院見解，該支出係屬任
        職公司非薪資支出之營業費用，自不應核認為原告之薪
        資所得。惟被告僅以每月車輛租金及保證金係由原告分
        別自薪資中扣取支付及匯付、公務汽車申請暨使用切結
        書、本件車輛租金支出與費用核銷辦法流程不同等為由
        ，臆測原告承租車輛係私人支出，與公司業務無關，有
        違行政法院（改制為最高行政法院）61年判字第70號判
        例：「認定事實，須憑證據，不得出於臆測，此項證據
        法則，自為行政訴訟所適用。」應予撤銷。
      有關本件公務租賃車輛租賃期滿之處理方式。依車輛租
        賃契約第3 條保證金之約定：「承租人應於簽約時一併
        支付出租人如前所示之保證金，租賃期滿，車輛經出租
        人驗收取回後，保證金應扣除承租人應付而未付之費用
        後無息退還。」準此，任職公司承租時支付約定之保證
        金，租賃期滿或提前終止租賃契約時，由出租人退還保
        證金，將車輛交還租賃公司，並無買回車輛，與一般租
        賃情形無異，有汽車租賃公司等函復臺北市調查處之說
        明供參。至租賃期滿後出租人如何處理租賃車輛係屬另
        一交易，縱由原保管人或其關係人購回，或係基於對車
        況及性能之瞭解，或其價格低於中古車行情，要難謂與
        一般商業情形有違，僅以保管人或其關係人買回比例達
        81.33 ％為由，難以推論臺北市調查處查處移送函認定
        之事實成立。
      有關永達公司要求原告書立公務車輛申請暨扣薪同意書
        乙節，係因永達公司為避免申請使用公務車之業務員認
        為該公務車屬其應得之當然而怠於執行業務拓展，致每
        月依保險契約數量計算之業務拓展費低於每月公務車租
        金，將無法發揮永達公司提供公務車之效益，故永達公
        司要求原告書立還款同意書及保證票據，以提醒原告應
        達成最低業務標準，此僅屬兼顧激勵及責任而設計之內
        部控制制度。以原告93年10月為例，組織報酬41,873元
        不足本件公務車租金104,500 元，永達公司即依該同意
        書自原告薪資中扣除。
      有關被告主張不起訴處分書認定事實有誤部分，保管人
        基於對車況、性能之瞭解，以及價格略低於中古車之行
        情，而向租賃公司購買，與一般常情無違，要難以購回
        比例達81.33％即遽認租賃關係係存在於保管人與租賃
        公司之間；且承租期滿後，是否由保管人向汽車租賃公
        司購買承租車輛，並非檢察官不起訴之理由，檢察官係
        因本件車輛係永達公司租賃供員工業務使用，參酌財政
        部95年函釋，而認定招攬保險業務而發生之業務發展費
        用理應列報公司營業費用；此經刑事司法機關調查證據
        程序認定之事實，依財政部61年2 月25日台財稅字第31
        6 98號函釋，被告應受其拘束。被告僅以租期屆滿直接
        購回及購回後售出佔全部案件比例高達81.33 ％為由，
        逕否認不起訴處分書內有利於原告部分之事實，已違反
        行政程序法第9 條規定之注意義務。且被告未說明租賃
        車輛由保管人買回，為何會與由保管人之父母或兄弟姊
        妹買回相同？縱使相同，有81.33 ％買回亦意味有近20
        ％未買回，益證本件租賃行為與租期屆滿之銷售行為不
        同，被告僅以81.33 ％之買回率，即推論本件租賃行為
        屬於保管人之租購行為，嫌顯率斷，被告稱「名義上該
        車輛係永達公司承租，惟每月車輛租金卻由公司自原告
        薪資中扣取給付，嗣租賃期滿時原告直接取得承租車輛
        之所有權」並非事實。
      有關承租人違約風險全由原告負擔部分，本件公務車輛
        租賃契約第10條規定，違約責任係由永達公司負擔，原
        告雖為車輛連帶保證人，惟並未免除承租人永達公司之
        契約責任，此觀諸最高法院45年台上字第1426號判例意
        旨可明；至於保證金由原告出資部分，僅係基於風險管
        理所為之措施，且因實際使用人為原告，故保管人之注
        意義務及部分風險由實際使用之保管人負擔，並未違反
        一般經驗法則。
    3.綜合所得稅原則上係採現金收付制，稱為收付實現原則，
      亦即綜合所得稅之核課，應僅對已實現之實際所得課稅，
      對於薪酬計算過程中，屬績效衡量因素且非屬受僱人實際
      領受之營業費用，不應涵蓋於受僱人之所得中。
      按「我國營利事業所得稅，除非公司組織之營利事業外
        ，原則上均應採權責發生制；但綜合所得稅原則上則採
        現金收付制，稱為收付實現原則。亦即綜合所得稅之核
        課，應僅對已實現之實際所得課稅…是本件行為時之增
        資緩課股票於轉讓時，原則上應就面額部分作為轉讓時
        所屬年度之所得，申報課稅；但實際轉讓價格低於面額
        時，則以實際轉讓價格申報所得；此乃我國稅制對於個
        人綜合所得稅之課徵，係採收付實現原則之明證，不容
        稅捐稽徵機關依據不實記載資料或臆測之詞，濫行課稅
        。」為最高行政法院93年判字第966 號裁判要旨，準此
        ，綜合所得稅之現金收付原則應僅對已實現之實際所得
        課稅，縱計算所得時係按員工擬制收入減除擬制費用支
        出方式表達，仍應以實際獲取金額認列為員工薪資所得
        ，而非以擬制收入為員工薪資所得，參諸財政部對靠行
        制度之相關函釋（67年3 月25日台財稅第31997 號函、
        71年12月10日台財稅第38935 號函、74年6 月21日台財
        稅第17954 號函、76年3 月2 日台財稅第757678 5號函
        、79年4 月3 日台財稅第790021143 號函、84年7 月20
        日台財稅第841636379 號函）規定，將靠行車主創造之
        營業收入擬制為車行之收入，又將靠行車主之費用支出
        擬制為車行之費用支出，而以靠行車主實際獲利擬制為
        車行給付予靠行車主之薪資所得，另最高行政法院97年
        判字第34號判決：「另外該合約書還同時約定，費用應
        交由志明公司報銷，而上訴人在原審法院提出之費用單
        據，被上訴人雖謂：『該等費用為志明公司報，上訴人
        不得主張』云云，但依上開函釋所示，若志明公司有申
        報上開費用，則在計算其支付予上訴人之擬制『薪資所
        得』時，仍應予以扣除。而此等費用申報之有無及金額
        多寡等事實，原審法院整以上二點，均未加以調查，即
        謂上訴人不得主張此等費用支出，同樣有判決不備理由
        之違法。」益證。
      永達公司為協助同仁執行業務，特訂定車輛使用辦法，
        原告乃依該規定及公務車輛租賃作業流程向公司申請保
        管公務租賃車輛，由永達公司（承租人）、原告（保管
        人）及租賃車商（出租人）共同簽訂公務車輛租賃契約
        ，由永達公司按期支付車輛租金，認列營業費用之車輛
        租金，依前揭綜合所得稅現金收付基礎之收付實現原則
        及財政部95年函釋規定，系爭車輛租金不應再歸併核定
        為原告之薪資所得。換言之，原告系爭年度薪資所得包
        括(1)個人薪酬363,101 元，及(2)組織激勵酬勞2,772,19
         5元，故結算後薪資所得為3,135,296 元，已如前述，
        此乃原告實際取自任職公司之薪資所得，依前揭收付實
        現原則，對於薪酬計算過程中，屬績效衡量因素且非屬
        受僱人實際領受之營業費用，不應涵蓋於受僱人之所得
        中。
  (二)有關罰鍰39,922元部分：
    1.依行政罰法第7 條規定，違反行政法上義務之行為，有出
      於故意或過失者，始得處罰，原告依任職公司開立之扣繳
      憑單申報，且以給付總額悉數列報，難謂有過失之情，應
      予撤銷。
      按「納稅義務人已依本法規定辦理結算申報，但對依本
        法規定應申報課稅之所得額有漏報或短報情事者，處以
        所漏稅額2 倍以下之罰鍰。」固為所得稅法第110 條第
        1 項規定，惟按行政罰法第7 條第1 項規定，倘違反行
        政法上義務之行為，有出於故意或過失者，始應處罰，
        此參諸司法院大法官會議釋字第275 號解釋文「人民違
        反法律上之義務而應受行政罰之行為，法律無特別規定
        時，雖不以出於故意為必要，仍須以過失為其責任條件
        。但應受行政罰之行為，僅須違反禁止規定或作為義務
        ，而不以發生損害或危險為其要件者，推定為有過失，
        於行為人不能舉證證明自己無過失時，即應受處罰。」
        益證。
      次按「納稅義務人有左列各項所得者，應由扣繳義務人
        於給付時，依規定之扣繳率或扣繳辦法，扣取稅款，並
        依第92條規定繳納之：二、機關、團體、事業或執行業
        務者所給付之薪資、利息、租金、佣金、權利金、競技
        、競賽或機會中獎之獎金或給與、退休金、資遣費、退
        職金、離職金、終身俸、非屬保險給付之養老金、執行
        業務者之報酬，及給付在中華民國境內無固定營業場所
        及營業代理人之國外營利事業之所得。」為所得稅法第
        88條第1 項第2 類規定。據此，如納稅義務人因職務上
        或工作上自機關、團體、事業或執行業務者取得之薪資
        所得，應由該機關、團體、事業或執行業務者依相關規
        定扣繳並通知納稅義務人薪資總額，以利納稅義務人申
        報綜合所得稅，縱自薪資所得中有扣付款項之情，應以
        扣付前之金額通知納稅義務人當年度之薪資所得金額，
        此參諸財政部68年05月24日台財稅第33363 號函釋「勞
        工薪資所得每月扣繳稅款之計算，係以每月在職務上或
        工作上取得之各種收入為所得額，亦即扣繳憑單中應填
        載之（薪資所得）給付總額。其由雇主自上項薪資所得
        中扣付之工會會費、職工福利金、交通費及保險費等，
        於計算扣繳稅款時，不得自薪資所得中減除。」規定意
        旨益證，是以本件原告依任職公司開立之扣繳憑單申報
        ，且以給付總額悉數列報，難謂有過失，應予撤銷。
      另觀諸稅務違章案件減免處罰標準第3 條第2 項規定：
        「綜合所得稅納稅義務人依所得稅法第110 條規定應處
        罰鍰案件，有下列情事之一者，免予處罰：一、納稅義
        務人透過網際網路辦理結算申報，其經調查核定短漏報
        之課稅所得，符合下列情形：（二）屬納稅義務人依規
        定向財政部財稅資料中心或稽徵機關查詢，而該機關未
        能提供之所得資料。」及其修正理由第四點：「納稅義
        務人利用網際網路辦理綜合所得稅結算申報，於近年來
        賡續推動下，納稅義務人普遍已有期待渠等依規定向稽
        徵機關查詢而取得之扣免繳憑單、股利憑單等所得資料
        應屬完整，並據以透過網際網路辦理結算申報。倘係因
        扣繳義務人、營利事業或信託行為之受託人未於規定期
        限內申報或未據實填報等由，造成稽徵機關提供之所得
        資料不完整，從而納稅義務人憑以透過網際網路辦理結
        算申報有短漏報課稅所得情事，似不宜歸責於納稅義務
        人。」足證納稅義務人因扣繳義務人未於規定期限內申
        報或未據實填報扣繳所得者，而納稅義務人就扣繳通報
        之所得業已悉數申報，仍有短漏報課稅所得者，難謂納
        稅義務人有應注意、能注意而不注意之過失，得免依所
        得稅法第110 規定處罰。經查本件原告依任職公司開立
        之扣繳憑單申報薪資所得，且業以給付總額悉數列報，
        至公務車輛租賃契約由原告與任職公司及租賃公司簽訂
        ，係因契約中涉及保管人之權利義務，故原告亦須為立
        約人，於合約上簽名用印，況且租賃標的為公務車輛，
        為任職公司為協助原告等業務員利於業務推展，依財政
        部規定系爭租金支出應屬任職公司之營業費用，要非原
        告之薪資所得，揆諸前揭說明，難謂有過失之情，應免
        予處罰。訴願決定書所稱「訴願人亦列名系爭車輛租賃
        合約之保管人，並於合約上簽名用印，可見訴願人對前
        開違章漏稅情節應知之甚詳，惟仍故意漏報系爭薪資所
        得」應有誤解。
    2.另按行政罰法第24條規定「一行為不二罰」原則，有關本
      件車輛租金，扣繳義務人（原告任職公司之負責人）業經
      臺北市國稅局依法科處罰鍰，自不應再對納稅義務人（原
      告）予以處罰，此亦符前揭免罰規定意旨。
      按「一行為違反數個行政法上義務規定而應處罰鍰者，
        依法定罰鍰額最高之規定裁處。但裁處之額度，不得低
        於各該規定之罰鍰最低額（第1 項）。前項違反行法上
        義務行為，除應處罰鍰外，另有沒入或其他種類行政罰
        之處罰者，得依該規定併為裁處。但其處罰種類相同，
        如從一重處罰已足以達成行政目的者，不得重複裁處（
        第2 項）。一行為違反社會秩序維護法及其他行政法上
        義務規定而應受處罰，如已裁處拘留者，不再受罰鍰之
        處罰（第3 項）。」為行政罰法第24條所規定之一行為
        不二罰原則，且其應具憲法位階。（參諸司法院大法官
        釋字第604 號解釋協同意見書「『一行為不二罰原則』
        又稱『禁止雙重處罰原則』，顧名思義，指就人民同一
        違法行為，禁止國家為多次之處罰，其不僅禁止於一行
        為已受到處罰後，對同一行為再行追訴、處罰，也禁止
        對同一行為同時作多次的處罰。我國憲法固然沒有『一
        行為不二罰原則』的明文，但是從法治國家所要求的法
        安定原則、信賴保護原則以及比例原則均可以得出同一
        行為不能重複處罰的要求。因而，『一行為不二罰原則
        』是一具有憲法位階的原理原則。」）
      就本件公務車輛租金，如歸屬為薪資所得，則按所得稅
        法第114 條規定：「扣繳義務人有左列情事之一者，分
        別依各該款規定處罰：一、扣繳義務人未依第88條規定
        扣繳稅款者，除限期責令補繳應扣未扣或短扣之稅款及
        補報扣繳憑單外，並按應扣未扣或短扣之稅額處1 倍以
        下之罰鍰；其未於限期內補繳應扣未扣或短扣之稅款，
        或不按實補報扣繳憑單者，應按應扣未扣或短扣之稅額
        處3 倍以下之罰鍰。二、扣繳義務人已依本法扣繳稅款
        ，而未依第92條規定之期限按實填報或填發扣繳憑單者
        ，除限期責令補報或填發外，應按扣繳稅額處20％之罰
        鍰。但最高不得超過2 萬元，最低不得少於1 千5 百元
        ；逾期自動申報或填發者，減半處罰。經稽徵機關限期
        責令補報或填發扣繳憑單，扣繳義務人未依限按實補報
        或填發者，應按扣繳稅額處3 倍以下之罰鍰。但最高不
        得超過4 萬5 千元，最低不得少於3 千元。三、扣繳義
        務人逾第92條規定期限繳納所扣稅款者，每逾2 日加徵
        1 ％滯納金。」對扣繳義務人予以處罰，則納稅義務人
        已依扣繳憑單申報，自不宜再對納稅義務人予以處罰，
        以符前揭一行為不二罰原則暨前揭免罰規定。
      本件扣繳義務人（即永達公司負責人）業依臺北市國稅
        局97年6 月13日財北國稅中南綜所一字第0970213435號
        函規定，補繳稅款並補報扣繳憑單，且經臺北市國稅局
        依法就應補繳稅款處1 倍罰鍰在案，而原告（即納稅義
        務人）依任職公司掣發之扣繳憑單悉數申報所得，而致
        短漏報課稅所得，難謂非屬同一行為，是依前揭一行為
        不二罰原則，自不應再予處罰，此由前揭免罰規定之修
        正理由：「倘係因扣繳義務人、營利事業或信託行為之
        受託人未於規定期限內申報或未據實填報等由，造成稽
        徵機關提供之所得資料不完整，從而納稅義務人憑以透
        過網際網路辦理結算申報有短漏報課稅所得情事，似不
        宜歸責於納稅義務人。」及稅捐稽徵法第44條規定，益
        證縱使違章主體不同，仍有一事不二罰之適用；被告雖
        稱扣繳義務人係依所得稅法第114 條規定處罰，所得人
        係依同法第110 條規定處罰，二者處罰之法律依據不同
        核無違反一事不二罰云云，顯屬添加法律所無之限制，
        亦有違行政程序法第6 條規定之平等原則。
  (三)綜上，本件案關事實經臺北地方法院檢察署偵查，且原經臺
    北市國稅局認定本件車輛租金屬交通費，應由永達公司檢據
    核實列報，原告薪資名目並未減少而有逃漏綜合所得稅之情
    事，依最高行政法院32年判字第18號判例及89年度判字第69
    9 號判決，原處分應予撤銷等情。並聲明求為判決撤銷訴願
    決定及原處分。
三、被告則抗辯略以：
  (一)有關薪資所得部分：
    1.按「薪資所得：凡公、教、軍、警、公私事業職工薪資及
      提供勞務者之所得：一、薪資所得之計算，以在職務上或
      工作上取得之各種薪資收入為所得額。二、前項薪資包括
      ：薪金、俸給、工資、津貼、歲費、獎金、紅利及各種補
      助費。」為行為時所得稅法第14條第1 項第3 類第1 款及
      第2 款前段所明定。次按「涉及租稅事項之法律，其解釋
      應本於租稅法律主義之精神，依各該法律之立法目的，衡
      酌經濟上之意義及實質課稅之公平原則為之。」為司法院
      釋字第420 號所解釋。又「租稅法所重視者，應為足以表
      徵納稅能力之經濟事實，而非其外觀之法律行為，故在解
      釋適用稅法時，所應根據者為經濟事實，不僅止於形式上
      之公平，應就實質上經濟利益之享受者予以課稅，始符實
      質課稅及公平課稅之原則。」「有關課徵租稅構成要件事
      實之判斷及認定，自亦應以其實質上經濟事實關係及所產
      生之實質經濟利益為準，而非以形式外觀為準，否則勢將
      造成鼓勵投機或規避稅法之適用，無以實現租稅公平之基
      本理念及要求。」為行政法院75年度判字第309 號、81年
      度判字第2124號及82年度判字第2410號判決可資參照。
    2.原告93年度綜合所得稅結算申報，列報取自永達公司薪資
      所得3,135,296 元，嗣經臺北市調查處及臺北市國稅局查
      獲該公司短報原告薪資所得997,200 元，通報被告所屬信
      義稽徵所歸課綜合所得稅。永達公司明知原告購買車輛係
      私人支出，與公司業務無關，卻自93年起向格上股份有限
      公司（以下簡稱格上公司）租賃車輛，由格上公司（出租
      人）、永達公司（承租人）及原告（保管人）於93年5 月
      20日共同簽署「車輛租賃契約」，俟原告與格上公司辦妥
      簽約及對保等事宜後，格上公司即檢附相關文件向永達公
      司財務部申請給付租賃車輛之保證金900,000 元及每月之
      租金110,800 元，名義上該車輛係永達公司承租，惟每月
      車輛租金卻由公司自原告薪資中扣取給付，嗣租賃期滿時
      原告直接取得承租車輛之所有權，故本件實際係原告租賃
      及購買車輛，並非永達公司租賃車輛供原告使用，永達公
      司藉租賃車輛之名義，將扣取薪資改以租金費用列報，以
      薪資淨額列報員工所得，對公司整體費用並不影響，以扣
      取薪資之方式幫助原告逃漏93年度綜合所得稅，經臺北市
      調查處及臺北市國稅局查獲，並經臺北市國稅局以永達公
      司填製之員工支付車輛租金薪資扣款彙整表核定原告短報
      93年度薪資所得997,200 元，有臺北市調查處96年1 月31
      日肆字第09643004620 號函、車輛租賃契約、公務車輛申
      請暨扣薪同意書、汽車買賣合約書及永達公司員工支付車
      輛租金薪資扣款彙整表影本等資料可稽，原核定短報取自
      永達公司薪資所得997,200 元並無不合，請予維持。
    3.永達公司負責人即訴外人吳文永，因違反稅捐稽徵法案件
      ，被臺北市調查處移送，經臺灣臺北地方法院檢察署檢察
      官96年度偵字第2347號不起訴處分，該不起訴處分書認定
      永達公司92至95年期間，公司員工使用公務車輛僅有余葡
      月、李峰寶、陳玉英、陳玉真及田敏薰等5 人於租期滿後
      買回車輛，比例極低。惟查永達公司該年期間計有302 名
      員工依公務車輛使用辦法申請汽車租賃368 輛中，扣除未
      到期車輛36輛後，計有270 輛係由員工本人或關係人（配
      偶、父母、兄弟、姊妹等）買回，其比例高達占已到期車
      輛的81.33 ％，本件原告即屬本人買回，有地檢署檢察官
      96年度偵字第2347號不起訴處分書、臺北市國稅局編製之
      永達公司92至95年間員工租車到期移轉統計表、汽車買賣
      合約書及格上公司開立買受人為原告之電子計算機統一發
      票可稽，則該不起訴處分書所認定之事實即屬有誤。又本
      件租賃車輛係由原告自行洽詢車商於確認車種、車價及分
      期付款期數後，將保證金款項（車價20％或30％等），匯
      入公司指定帳戶，車商再檢附相關文件，向永達公司申請
      保證金及每月租金給付，有該公司公務車輛使用辦法、公
      務車輛租賃作業流程及公務車輛申請及扣薪同意書可稽，
      另員工於簽訂租約時，除同意每月租金自其薪資中扣除外
      ，另須開立與車輛租賃期間租金之同額保證票據（每張金
      額1,329,600 元、共2 張）予永達公司作為履約之保證，
      是上開車輛保證金實際上係由原告出資負擔，且租賃期間
      承租人之違約風險也全由原告所負擔，故永達公司雖形式
      上列名租賃契約之承租人，惟並未承擔任何承租人之違約
      風險，可證原告係租賃契約實際承租人，系爭車輛租金係
      原告以其薪資支付，並非永達公司之租金支出，至為明確
      。
    4.永達公司公務車輛租賃作業流程第4 款及第5 款規定：「
      保證金匯入指定帳戶後，通知租賃車商進行簽約（公務車
      輛申請暨扣薪同意書及公務車輛租賃附屬契約）及對保等
      相關事宜。」及「租賃車商檢附『公務車輛申請暨扣薪同
      意書』及第3 款之『公司帳戶存款報告單』向總公司財務
      部申請保證金之支付。」可見，永達公司於扣取車輛租金
      前，仍須事先取得員工之同意。倘真如原告於訴願時所稱
      「永達公司95年度係將業務拓展費（車輛租金）併同薪資
      發放，再將該公司先行墊付之業務拓展費（車輛租金）從
      發放與原告之傭酬內扣除」，則該公司就發放與員工之業
      務拓展費（車輛租金）部分，應有權逕予扣除，何須與員
      工另簽訂公務車輛申請及扣薪同意書，取得員工同意後始
      扣款？又依永達公司財務經理李忠約於臺北地檢署證稱「
      業務拓展費由員工檢具單據向公司申報後才發放，薪資則
      直接發放」及永達公司「公務車輛使用辦法」第7 條：「
      因使用公務車輛所衍生之油料、修繕或保養費用，得由使
      用人檢具合於營業稅法之單據報支『業務發展費用』。」
      可知，永達公司「業務拓（發）展費」係由員工檢具單據
      向永達公司申請，始由該公司發放與員工。倘本件車輛租
      金支出確實為永達公司之業務拓展費用，何以獨本件車輛
      租金支出係採「由永達公司先支付車商，再由員工之酬庸
      內扣除」之方式核銷，與其他業務拓展費採「由員工檢具
      單據向永達公司申請後，永達公司再發放予員工」之核銷
      方式迥異？原告均難自圓其說。
    5.綜上，被告依實質課稅原則，核認本件永達公司藉租賃車
      輛之名義，將扣取原告之薪資997,200 元，改以永達公司
      租金支出列報，本件車輛租金997,200 元，實質上係原告
      之薪資所得，歸課原告93年度綜合所得稅並無不合，請予
      維持。
    6.至原告主張永達公司責人吳文永君因以永達公司藉租賃車
      輛之名義，將扣取薪資改以租金費用列報，幫助他人逃漏
      稅乙案，業經臺北地檢署偵查終結不起訴處分，原處分機
      關應以不起訴處分書為據乙節，查依行政罰法第26條規定
      ，一行為同時觸犯刑事法律及違反行政法上義務規定，如
      經不起訴處分者，得依違反行政法上義務規定裁處之。是
      永達公司負責人吳文永涉嫌違反稅捐稽徵法第41條、第43
      條第1項及商業會計法第71條第5款等規定乙案，雖經臺北
      地檢署偵查終結不起訴處分，惟吳文永之行為如同時有違
      反所得稅法或其他稅法上義務者，稅捐稽徵機關仍得依稅
      法規定裁處之。又本件原告並非前開不起訴處分書之被告
      ，原告是否有違章漏稅事實，依行政法院75年度判字第30
      9 號判例意旨，被告自得依職權調查認定，不當然受不起
      訴處分書之拘束，原告訴稱本案應以不起訴處分書為據云
      云，核無足採。
  (二)有關罰鍰部分：
    1.按「納稅義務人應於每年5 月1 日起至5 月31日止，填具
      結算申報書，向該管稽徵機關，申報其上一年度內構成綜
      合所得總額…之項目及數額，以及有關減免、扣除之事實
      ，並應依其全年應納稅額減除…扣繳稅額及可扣抵稅額，
      計算其應納之結算稅額，於申報前自行繳納。」「納稅義
      務人已依本法規定辦理結算申報，但對依本法規定應申報
      課稅之所得額有漏報或短報情事者，處以所漏稅額2 倍以
      下之罰鍰。」為行為時所得稅法第71條第1 項前段及第11
      0 條第1 項所明定。次按「綜合所得稅納稅義務人依所得
      稅法第110 條規定應處罰鍰案件，有下列情事之一者，免
      予處罰：一、納稅義務人透過網際網路辦理結算申報，其
      經調查核定短漏報之課稅所得，符合下列情形…（二）屬
      納稅義務人依規定向財政部財稅資料中心或稽徵機關查詢
      ，而該機關未能提供之所得資料…前項第1 款規定自95年
      度綜合所得稅結算申報案件適用之。」為稅務違章案件減
      免處罰標準第3 條第2 項第1 款第2 小目及第3 項所規定
      。又「納稅義務人經發現短漏報屬應扣繳之課稅所得並應
      依規定裁罰之案件，其漏稅額計算之基準，應以鈞部82年
      11月3 日台財稅第821501458 號函規定之調查基準日短漏
      報之所得，及已繳納之稅款為計算漏稅額之基準。如納稅
      義務人短漏報之所得於調查基準日前，業經扣繳義務人辦
      理扣繳者，於計算漏稅額時，自得減除系爭短漏報所得已
      繳納之扣繳稅款；否則即不得減除。」為財政部賦稅署96
      年12月18日台稅一發字第09604554530 號函所明釋。
    2.原告93年度短漏報本人及配偶營利、薪資及利息所得合計
      1,003,375 元，原處分按所漏稅額199,614 元處0.2 倍罰
      鍰39,922元。按綜合所得稅之課徵採自行申報制，乃重在
      誠實報繳為前提，有所得即應課稅，為所得稅制之基本原
      則，是取有應稅所得者即應誠實申報。本件查得永達公司
      短報員工薪資所得，已如前述，原告既有是項所得，依前
      開說明原告即應注意使之符合稅法之強行規定，且原告列
      名本件車輛租賃合約之保管人，並於合約上簽名用印，可
      見原告對前開違章漏稅情節應知之甚詳，惟原告仍故意漏
      報薪資所得997,200 元，應注意而不注意，縱非故意，亦
      難卸免其過失漏報之責任。又原告援引稅務違章案件減免
      處罰標準第3 條第2 項第1 款及第3 項規定，揆其意旨係
      適用於一般因過失致短漏報所得之行為，且其所得於給付
      當時已先行依規定扣繳稅款並填具扣繳憑單申報，其違章
      情節屬較輕之漏報所得案件，然本件情形不同。永達公司
      於給付系爭薪資所得並未先行依規定扣繳稅款並填具扣繳
      憑單申報，經臺北市國稅局查獲後始補報補繳，且永達公
      司短漏報原告系爭薪資所得，原告並非不知情，原告既係
      以迂迴方式逃漏原應負擔之稅負，自無免罰之適用。更遑
      論該免罰規定係自95年度以後之綜合所得稅採用網際網路
      辦理結算申報案件方有適用，本件係原告93年度綜合所得
      稅事件，且係採人工方式辦理結算申報，核無前揭減免處
      罰標準免予處罰規定之適用。另依財政部賦稅署96年12月
      18日台稅一發字第09604554530 號函示意旨，納稅義務人
      短漏之所得於調查基準日前，業經扣繳義務人辦理扣繳者
      ，於計算漏稅額時，自得減除系爭短漏報所得已繳納之扣
      繳稅款，否則即不得減除；本件係臺北市國稅局於97年6
      月13日以財北國稅中南綜所一字第0970213435號函通知永
      達公司補繳應扣未扣稅款並補報扣繳憑單，該公司雖已補
      繳稅款並補報扣繳憑單，惟永達公司補辦扣繳稅款係於調
      查基準日（96年4 月10日財北國稅審三字第0960217676號
      函請公司提示相關資料）之後，依上揭規定，於計算漏稅
      額時，不得減除短報所得已繳納之扣繳稅款，至原告主張
      本件已處罰扣繳義務人，基於一行為不二罰原則，不應再
      就扣繳稅額計算罰鍰乙節，查扣繳義務人未依規定扣繳稅
      款與所得人漏報所得係屬二事，二者違章主體不同，另未
      依規定扣繳稅款係依所得稅法第114 條規定處罰，而所得
      人漏報所得係依同法第110 條規定處罰，二者處罰之法律
      依據亦不同，本件核無違反一行為不二罰原則情事。綜上
      ，原處罰鍰並無違誤，請續予維持等語。並聲明求為判決
      駁回原告之訴。
四、經查：原告於93年度綜合所得稅結算申報時，原列報取自永
    達公司薪資所得為3,135,296 元，經被告依臺北市調查處通
    報資料，認定93年度以永達公司名義支付之車輛租金，實質
    為原告之薪資所得，原告於該年度漏報薪資所得997,200 元
    ，通報被告歸課其當年度綜合所得稅，併原告另漏報其本人
    及配偶營利及利息所得計6,175 元，乃歸課核定原告93年度
    綜合所得總額為5,603,300 元、補徵稅額199,614 元，並按
    所漏稅額199,614 元處以0.2 倍之罰鍰計39,922元。原告對
    核定上開薪資所得及罰鍰處分不服，申請復查未獲變更，提
    起訴願，經決定駁回等事實，為兩造所不爭執，並有原處分
    書、被告93年度綜合所得稅核定稅額繳款書、93年度綜合所
    得稅核定通知書、93年度綜合所得稅結算申報書、復查申請
    書、93年度綜合所得稅違章案件漏稅額計算表（兼代移案單
    ）、93年度綜合所得稅應補稅額更正註銷單被告所屬信義稽
    徵所裁處書、臺北市國稅局97年6 月13日財北國稅中南綜所
    一字第0970213435號函、公務車輛申請暨扣薪同意書、公司
    公務車輛租賃附屬契約、汽車買賣合約書、統一發票、員工
    支付車輛租金薪資扣款彙整表、92年至95年間永達公司暨所
    屬員工違章金額統計表（更正後）、92年至95年間永達公司
    員工租車到期移轉統計表、永達公司公務車輛使用辦法、永
    達公司公務車輛租賃作業流程、永達承攬契約人員業務制度
    、永達公司業務發展費用報核辦法等件分別附原處分卷、訴
    願卷及本院卷可稽，堪認屬實。是以本件兩造爭執要點為前
    揭車輛租金係屬永達公司之營業費用，抑或原告之薪資所得
    ？被告認定屬於原告薪資所得，並據以作成補稅及課予罰鍰
    處分，是否適法？
五、本院判斷如下：
  (一)有關薪資所得部分：
    1.按「個人之綜合所得總額，以其全年下列各類所得合併計
      算之：……第三類：薪資所得：凡公、教、軍、警、公私
      事業職工薪資及提供勞務者之所得：一、薪資所得之計算
      ，以在職務上或工作上取得之各種薪資收入為所得額。二
      、前項薪資包括：薪金、俸給、工資、津貼、歲費、獎金
      、紅利及各種補助費。但為雇主之目的，執行職務而支領
      之差旅費、日支費及加班費不超過規定標準者，及依第4
      條規定免稅之項目，不在此限。」為行為時所得稅法第14
      條第1 項第3 類第1 款及第2 款明定。
    2.復按「涉及租稅事項之法律，其解釋應本於租稅法律主義
      之精神：依各該法律之立法目的，衡酌經濟上之意義及實
      質課稅之公平原則為之。」業經大法官釋字第420 號解釋
      闡釋在案。又「租稅法所重視者，應為足以表徵納稅能力
      之經濟事實，而非其外觀之法律行為，故在解釋適用稅法
      時，所應根據者為經濟事實，不僅止於形式上之公平，應
      就實質上經濟利益之享有者予以課稅，始符實質課稅及公
      平課稅之原則。」「有關課徵租稅構成要件事實之判斷及
      認定，應以其實質上經濟事實關係及所產生之實質經濟利
      益為準，而非以形式外觀為準，否則勢將造成鼓勵投機或
      規避稅法之適用，無以實現租稅公平之基本理念及要求。
      」亦有改制前行政法院81年度判字第2124號判例及82年度
      判字第2410號判決可資參照。
    3.又按租稅規避與合法規劃節稅不同，節稅係依據稅捐法規
      所預定之方式，意圖減少稅捐負擔之行為；反之，租稅規
      避則是利用稅捐法規所未預定之異常的或不相當的法形式
      ，意圖減少稅捐負擔之行為，亦即利用民法上私法自治，
      特別是契約自由原則，以減輕稅捐負擔，取得租稅利益，
      但實質上卻違反稅法立法者租稅負擔之意旨。再按租稅正
      義為現代憲政國家負擔正義之基石，實質法治國家稅法之
      基本原則為量能課稅原則，租稅負擔應依其經濟之給付能
      力來衡量，而定其適當的納稅義務。由於稅法係強行法，
      自身具有不容規避性；又納稅義務為無對待給付之法定債
      務，其平等要求不在主觀面，而在客觀面—根據憲法第7
      條之平等原則，凡負有相同之負擔能力，即應負擔相同之
      租稅。如有濫用私法自治以規避租稅時，依平等負擔原則
      ，得依合憲解釋或類推適用，予以未規避時相同之租稅負
      擔法律效果。準此，利用租稅規避以取得租稅利益，其私
      法上效果依契約自由原則應予尊重，公權力原則不予干預
      ；但在稅法上則應依實質負擔能力予以規範。脫法避稅行
      為實不能稱之為租稅規劃，因租稅規劃者不能僅顧及租稅
      設計技巧之靈活，而須顧及此種安排，是否違反憲政國家
      租稅負擔之平等要求。故租稅規劃唯一途徑，只有選擇合
      於稅法規範意旨之「合法節稅安排」。職此，實質課稅原
      則乃依憲法平等原則及稅捐正義之法理，稅捐機關應本於
      「量能課稅」之精神，於解釋及適用稅法規定時，亦應考
      察經濟上之事實關係及因此所產生之實際經濟利益，而為
      此等原則之運用，而非僅依照事實外觀為形式上之判斷，
      前揭大法官釋字第420 號解釋及最高行政法院判決意旨，
      即係此一原則之援引。
    4.查原告於93年任職永達公司期間，永達公司於當年4 月26
      日與格上公司簽訂「公務車輛租賃附屬契約」（租賃期間
      自93年5 月21日起至95年5 月20日止），約定由格上公司
      出租汽車1 輛（廠牌型式：BMW X5、排氣量3,000C.C. 、
      牌照號碼：EE-0293 ）予永達公司，每月租金為110,800
      元，車輛保證金為900,000 元，由原告擔任連帶保證人及
      車輛保管人，實際使用及保管該車輛。又上開車輛保證金
      係原告先匯入永達公司指定之銀行帳戶，再由永達公司將
      該保證金轉撥予汽車租賃公司，由永達公司於原告匯入保
      證金時帳列「存入保證金」，於匯出保證金時帳列「存出
      保證金」；且原告於簽訂上開租賃約時，除同意每月租金
      自其薪資中扣除外，尚須開立與車輛租賃期間租金之同額
      保證票據予永達公司作為履約之保證；而車輛每月之租金
      則由永達公司先行墊付予汽車租賃公司，以「營業費用－
      租金支出」科目列帳後，再按月從原告薪資中扣取，並以
      應發放之薪資總額扣除車輛租金後之淨額，列報原告之薪
      資費用，嗣已由原告本人支付與保證金同額之價款予格上
      公司而買受該車等情，為原告所不爭，並有永達公司之公
      務車輛使用辦法、公務車輛租賃作業流程、公務車輛申請
      暨扣薪同意書、公務車輛租賃附屬契約、買賣合約書及上
      開汽車租賃公司出具之統一發票附卷可稽，堪信為真正。
    5.觀諸上揭原告出具之扣薪同意書已載明同意永達公司自該
      年5 月起逐月扣薪110,800 元抵付租金，並檢附保證票據
      2 張面額各均1,329,600 元等語，而公務車輛租賃附屬契
      約第1 條亦約定：「保管人已詳細審閱公務車輛租賃契約
      並遵照政府相關法令、交通法規及公務車輛租賃契約之規
      定，以善良管理人之注意保管使用公務汽車，於保管使用
      期間若有任何違反上述規定之相關費用，概由保管人全責
      負擔。」復參酌承租車輛之保證金實際上由原告所支付等
      情，足見原告雖名義上為保管人，但實際上負擔承租人之
      主要義務包括給付租金、保證金及車輛保管責任，且行使
      承租人之權利即使用租賃車輛，顯認永達公司僅為形式上
      之車輛承租名義人，而有關承租人得行使之權利及應負擔
      之義務，實質上皆由原告任之甚明。再稽之卷附臺北市調
      查處查獲永達公司涉嫌以前揭車輛汽車租賃方式幫助員工
      逃漏所得稅及虛報進項稅額案件，於永達公司查扣永達公
      司員工自行出具之業務連繫表，其內容關於員工申請租賃
      車輛事項等資料，亦書寫「購車節稅」、「租購車輛」等
      用語，並有租金自薪資中扣除、提前清償購車餘款、本人
      還款計畫等辭句。且經被告向各出租車商查詢永達公司於
      承租車輛期滿後買回之情形，該公司於92年至95年期間計
      有302 名員工依公務車輛使用辦法申請汽車租賃368 輛中
      ，扣除租賃期間未屆滿之35輛後，已有270 輛車係由員工
      本人或其關係人( 配偶、父母、兄弟、姊妹等) 買回並過
      戶，其比例高達占已到期車輛的81.08%，亦有永達公司92
      至95年間員工租車到期移轉統計表可按，益證永達公司員
      工之真意乃出於自己之目的，出資購買車輛，惟利用永達
      公司名義出面承租車輛，租期屆滿再由該等員工買回之方
      式，藉以規避稅負無訛。
    6.故綜觀上述事證，並審酌上開事實關係所產生之實際經濟
      利益歸向，足認本件係永達公司與原告等業務員間有目的
      之租稅規避行為，核其所採取之交易模式，係藉由永達公
      司立於承租人之地位出面與車商簽訂車輛租賃契約，並約
      定由欲租購車輛之原告等業務員擔任連帶保證人及車輛保
      管人，而永達公司依約每月支付予車商之租金，即依原告
      等業務員出具之還款同意書，由永達公司按月自渠等之薪
      資中扣取，則經由上開一連串之法形式安排，永達公司按
      月由原告等業務員薪資中扣取之租金，即可依該公司與車
      商訂立之車輛租賃契約，改列為「租金支出」申報「營業
      費用」；並以應發放予原告等業務員之薪資總額扣除車輛
      租金後之淨額，列報為「薪資費用」及開立扣繳憑單，如
      此一來，對永達公司之整體費用支出及稅負全不生影響，
      惟原告等業務員卻可達到規避相當於租金金額之薪資所得
      應繳納之綜合所得稅，故本件應屬租稅規避之行為，甚為
      明確。從而，被告就上述整體行為觀之，認定本件係以取
      巧方式作成法律形式，以達規避稅負之目的，依實質課稅
      原則及前揭法律規定，以永達公司藉租賃車輛之名義，自
      原告薪資中扣取之車輛租金，改以該公司租金支出列報，
      實質上係屬原告之薪資所得，併計歸課原告年度綜合所得
      稅，於法洵無不合。
    7.原告雖主張永達公司負責人吳文永涉嫌違反稅捐稽徵法案
      件，業經檢察官為不起訴處分，被告不應補稅裁罰云云。
      惟按「刑事判決所認定之事實，及其所持法律上之見解，
      並不能拘束本院。本院應本於調查所得，自為認定及裁判
      。」「行政爭訟事件並不受刑事判決認定事實之拘束。」
      及「行政罰與刑罰之構成要件雖有不同，而刑事判決與行
      政處分，亦原可各自認定事實。」改制前行政法院44年判
      字第48號、59年判字第410 號及75年判字第309 號分別著
      有判例。是以原告所舉台北地檢署檢察官96年度偵字第23
      47號不起訴處分書係永達公司負責人吳文永是否觸犯稅捐
      稽徵法第41條、第43條第1 項幫助該公司之業務員施用詐
      術或以其他不正當方法逃漏綜合所得稅罪嫌之事實認定，
      核與本件在於永達公司每月墊付再由原告等業務員薪資中
      扣取之車輛租金，應定性歸屬於原告之薪資所得，二者調
      查之重點及構成要件並不相同。況上開不起訴處分書載稱
      ：依臺北市調查處97年9 月30日肆字第09743136830 號函
      覆彙整分析資料，認永達公司於92至95年期間計有345 名
      員工使用公務租賃車輛，惟租賃期滿買回該租賃車輛之員
      工僅有5 人，比例極低云云，明顯與卷附永達公司92至95
      年間員工租車到期移轉統計表所示，永達公司於該期間有
      30 2名員工依公務車輛使用辦法申請汽車租賃368 輛，扣
      除租賃未到期之35輛後，已有270 輛係由員工本人或其配
      偶、父母、兄弟、姊妹等關係人買回並過戶，占已到期車
      輛之比例高達81.08 ％；且其中由員工本人買回者亦有
      216 人之證據資料不合。是故原告援引以指摘被告並未查
      得新事實、新證據，不能僅憑藉新見解重為處分云云，難
      謂允洽，委無足採。
    8.原告雖另主張依財政部95年6 月28日台財稅字第09504063
      430 號函釋規定：「保險業務員因為所屬公司招攬保險業
      務，而發生之文具用品費、差旅費、郵電費、印刷費及廣
      告費、交際費、訓練費、交通及油料費等，依據現行所得
      稅法規定，其屬保險公司之營業費用者，可由保險公司依
      營利事業所得稅查核準則有關規定檢據依費用性質核實列
      報，不宜約定由保險業務員自行吸收或負擔，並併同薪資
      給付，成為業務員薪資之一部分，而由保險公司逕以『薪
      資支出』科目列支。」及吳文永所涉前揭刑案於偵查中，
      台北市國稅局曾就檢察官之函詢事項，以96年6 月5 日財
      北國稅審二字第0960201843號函復略以：「…四、保險經
      紀公司之員工，如為所屬公司招攬業務而以公司名義購置
      車輛（即車輛所有權登記為公司之財產），則其分期給付
      車商之價金，係公司取得該資產代價之部分，自非屬保險
      經紀公司之營業費用。……另該員工如係以公司名義租賃
      車輛，其分期給付車商之租金（不含保證金），得依查核
      準則第74條第3 款第2 目之5 規定認屬為交通費，依首揭
      財政部95年函釋規定，應由保險經紀公司檢據核實列報，
      尚不宜約定由保險業務員自行吸收或負擔。……」即知永
      達公司租用車輛供員工使用之各項作業內容、文據及資金
      給付之各項事實均已查明，並依前揭規定核定應由保險經
      紀公司檢據核實將租金列報屬交通費性質，不應屬保險業
      務員之薪資所得云云。但查財政部上揭95年函釋係限於因
      招攬保險業務而發生的費用，且保險公司之營業費用，應
      該由公司取得相關憑證，不能與員工私自約定要計入員工
      的薪資併同薪資給付，公司應以各項費用科目下來列報，
      況系爭車輛實質上係由原告以自己之薪資租購使用，永達
      公司只是名義上之承租人，業經本院認定如前，自無上揭
      函釋之適用甚明。又「……營業人租用汽車載運員工上下
      班，係屬購買供本業或附屬業務使用之勞務，其有關之進
      項稅額，除依上開規定不得扣抵外，應准予扣抵。」固經
      財政部79年7 月4 日台財稅第790178955 號函釋在案，惟
      上開函釋係以營業人因業務需要而租用汽車，供本業或附
      屬業務使用之勞務為要件，惟本件永達公司僅係名義上之
      承租人，實際係由原告給付租金及使用車輛，並非永達公
      司租賃車輛供原告使用，而係原告以私人支出供自己使用
      ，已如前述，即難認係永達公司租賃車輛供本業或附屬業
      務使用，亦無上開函釋適用之餘地。
  (二)關於罰鍰部分：
    1.按「納稅義務人應於每年5 月1 日起至5 月31日止，填具
      結算申報書，向該管稽徵機關，申報其上一年度內構成綜
      合所得總額或營利事業收入總額之項目及數額，以及有關
      減免、扣除之事實，並應依其全年應納稅額減除暫繳稅額
      、尚未抵繳之扣繳稅額及可扣抵稅額，計算其應納之結算
      稅額，於申報前自行繳納。」及「納稅義務人已依本法規
      定辦理結算申報，但對依本法規定應申報課稅之所得額有
      漏報或短報情事者，處以所漏稅額2 倍以下之罰鍰。」分
      別為行為時所得稅法第71條第1 項、第110 條所明定。又
      「所得稅法第110 條第1 項…一、短漏報所得已填報扣免
      繳憑單、股利憑單及緩課股票轉讓所得申報憑單之所得，
      且無第3 點之情形者。處所漏稅額0.2 倍之罰鍰」亦為財
      政部97年1 月24日函修正稅務違章案件裁罰金額或倍數參
      考表所規定，經核上開裁罰倍數參考表係財政部本於中央
      主管機關地位，斟酌各種稅務違章案件之違章情狀及違章
      後情形等事項所訂定，供其下級機關行使裁量權之裁量基
      準；且其除作原則性或一般性裁量基準外，另有例外情形
      之裁量基準，與法律授權目的尚無牴觸，稅捐稽徵機關援
      引為裁罰之依據，自屬適法。
    2.次按綜合所得稅係採自行申報制，有所得即應申報，人民
      有依法律納稅之義務，自應注意使之符合稅法之強行規定
      。原告於93年度既有領受前揭薪資所得，自應依所得稅法
      第71條規定辦理申報，茲原告未就實際所得申報，已構成
      客觀之違章事實，原告列名系爭車輛租賃合約之保管人，
      並於合約上簽名用印，原告不能諉為不知，觀其執為漏報
      之理由，尚非不可避免。又原告上開所得之申報，法律已
      明定其構成要件，原告於申報上開年度綜合所得稅時，對
      應如何申報，理應參照該法律規定辦理；若對法律之適用
      及解釋產生疑義時，原告亦非不可向相關專業機構及人員
      查詢，於獲得正確及充分之資訊後申報，然原告捨此不為
      ，致有前揭漏報所得額之情形，從納稅義務人應自行及誠
      實申報義務之角度觀察，難謂其主觀上無違反上開所得稅
      法第110 條第1 項規定之過失責任，是縱原告主張其並無
      漏稅之故意，亦難卸免其未善盡申報應注意義務之過失。
      原告主張其依永達公司開立之扣繳憑單申報，且以給付總
      額悉數列報，難謂有過失之情，參照稅務違章案件減免處
      罰標準第3 條第2 項第1 款第2 目規定，應予免罰云云，
      委無足採。
    3.又按納稅義務人經檢舉或有權處理機關進行調查發現短漏
      報所得者，其違章事實即已存在，故不論納稅義務人於調
      查基準日後係以扣繳或自繳方式補報並補繳所漏稅款，均
      無免罰規定之適用，否則現行所得稅法第110 條及稅捐稽
      徵法第48條之1 規定，將形同虛文。財政部賦稅署96年12
      月18日台稅一發字第09604554530 號函釋：「五、綜上，
      納稅義務人經發現短漏報屬應扣繳之課稅所得並應依規定
      裁罰之案件，其漏稅額計算之基準，應以…82年11月3 日
      台財稅第821501458 號函規定之調查基準日短漏報之所得
      ，及已繳納之稅款為計算漏稅額之基準。如納稅義務人短
      漏報之所得於調查基準日前，業經扣繳義務人辦理扣繳者
      ，於計算漏稅額時，自得減除系爭短漏報所得已繳納之扣
      繳稅款；否則即不得減除。」經核與上揭法律規定意旨無
      違，自得予援用。查臺北市國稅局於97年6 月13日以財北
      國稅中南綜所一字第0970213435號函通知永達公司補繳應
      扣未扣稅款並補報扣繳憑單，該公司雖已補繳稅款並補報
      扣繳憑單，惟臺北市國稅局業以96年4 月10日財北國稅審
      三字第0960217676號函請該公司提示相關資料，永達公司
      所為係於調查基準日之後，依上揭函釋規定，於計算本件
      漏稅額時，自不得減除短報所得已繳納之扣繳稅款。又本
      件原告漏稅額經重行算應為299,344 元處以0.2 倍罰鍰應
      為59,866元，原核漏稅199,614 元，而處以罰鍰39,922元
      固有錯誤，惟基於行政救濟不利益變更禁止原則，訴願決
      定維持原處罰處分，亦無違誤。
    4.原告雖又主張本件扣繳義務人永達公司業已補繳稅款並補
      報扣繳憑單，且經臺北市國稅局就應補繳稅款處以1 倍罰
      鍰在案，依行政罰法第24條規定一行為不二罰原則，不應
      再就扣繳稅額計算罰鍰云云。惟查，行政罰法第24條所定
      一行為不二罰原則，係針對同一行為主體因一行為違反數
      個行政法義務而言。查扣繳義務人未依規定扣繳稅款與所
      得人漏報所得係屬二事，二者違章主體及違章行為並不相
      同；且永達公司負責人吳文永因未依規定扣繳稅款，經台
      北市國稅局依所得稅法第114 條規定處罰，與原告因漏報
      上開所得，經被告依同法第110 條規定處罰，二者處罰之
      法律依據亦不相同，原告主張原處罰處分違反一行為不二
      罰原則云云，亦非可採。
六、綜上所述，被告審認原告93年度綜合所得稅結算申報，有短
    漏報之情形，而補徵應納稅額199,614 元，並按所漏稅額19
    9,614 元處0.2 倍之罰鍰計39,922元，所為上開補稅及罰鍰
    處分，於法並無違誤，訴願決定予以維持，亦無不合，原告
    仍執前詞，訴請撤銷，為無理由，應予駁回。又本件事證已
    臻明確，兩造其餘攻擊防禦方法均與本件判決結果不生影響
    ，故不逐一論述，併此敘明。
據上論結，本件原告之訴為無理由，依行政訴訟法第98條第1 項
前段，判決如主文。
中    華    民    國    99    年     3    月   31     日
                    臺北高等行政法院第二庭
                              審判長法  官  徐  瑞  晃
                                    法  官  蕭  惠  芳
                                    法  官  蔡  紹  良
上為正本係照原本作成。
如不服本判決，應於送達後20日內，向本院提出上訴狀並表明上
訴理由，如於本判決宣示後送達前提起上訴者，應於判決送達後
20日內補提上訴理由書（須按他造人數附繕本）。
中    華    民    國    99    年     3    月   31     日
                                    書記官  林  俞  文


司法院資訊處製作；財團法人民間司法改革基金會備份。
